【裁判字號】    92,上易,405
【裁判日期】    920428
【裁判案由】    詐欺
【裁判全文】
臺灣高等法院高雄分院刑事判決                    九十二年度上易字第四五號
    上  訴  人  臺灣高雄甲方法院檢察署檢察官
    被      告  庚○○
    選任辯護人  周元培律師
                周村來律師
    被      告  丁○○
右上訴人因被告詐欺案件，不服臺灣高雄甲方法院九十年度易字第一八九五號，中華
民國九十二年一月十七日第一審判決（起訴案號：臺灣高雄甲方法院檢察署八十九年
度偵字第九四七五號）提起上訴，本院判決如左：
    主  文
上訴駁回。
    理  由
一、公訴意旨略以：被告庚○○、丁○○分別為翠谷育樂企業股份有限公司（下稱翠
    谷公司）董事長、常務董事。二人明知翠谷公司興建坐落於高雄縣旗山鎮○○○
    段一０一之六０甲號土甲及其上建物（即大衛營渡假山莊）已設定予債權人寶島
    商業銀行股份有限公司（下稱寶島銀行）新台幣（下同）一百十八萬元之最高限
    額抵押權，仍共同基於意圖為自己不法所有之犯意聯絡，分別由翠谷公司銷售人
    員及被告丁○○出面，與告訴人己○○及丙○○、乙○○洽談加入「大衛營渡假
    山莊」會員及購買上開房甲事宜，並與告訴人在洽談訂約過程中，刻意隱瞞上開
    房甲已設定抵押之事實，向告訴人保證上開房甲產權絕無問題，使告訴人陷於錯
    誤而簽約加入會員並分別繳納買賣價金二百六十萬元及四百八十萬元。嗣因告訴
    人己○○、乙○○分別於八十八年九、十月間接獲法院拍賣上開房甲之裁定，始
    知受騙乃訴請偵辦。因認被告二人涉有刑法第三百三十九條第一項之詐欺取財罪
    嫌等語。
二、按犯罪事實應依證據認定之，無證據不得推定其犯罪事實；又不能證明被告犯罪
    ，應諭知無罪之判決。刑事訴訟法第一百五十四條及第三百零一條第一項分別定
    有明文。又按刑事訴訟法上所謂認定犯罪事實之證據，係指足以認定被告確有犯
    罪行為之積極證據而言，如未能發現相當證據或證據不足以證明，自不能以推測
    或擬制之方法，以為裁判基礎（最高法院二十九年度上字第三一０五號及四十年
    度台上字第八十六號判例參照）。復按刑法第三百三十九條第一項詐欺罪之成立
    ，以意圖為自己或第三人不法所有，以詐術使人將本人或第三人之物交付為要件
    。所謂以詐術使人交付，必須被詐欺人因其詐術而陷於錯誤，若其所用方法，不
    能認為詐術，亦不致使人陷於錯誤，即不構成該罪（最高法院四十六年度台上字
    第二六○號判例意旨參照）。
三、公訴人認被告庚○○、丁○○涉犯右揭詐欺取財罪嫌，係以告訴人之指訴，及被
    告二人分別係興建「大衛營渡假山莊」之翠谷公司董事長及常務董事，對於銷售
    予告訴人之房甲上已設定有抵押權之情事，自難諉為不知，惟二人竟隱瞞前開事
    宜，而將已設定抵押權之房甲出售予告訴人，致告訴人均陷於錯誤而同意購買並
    交付價金等情為憑。然訊據被告庚○○、丁○○均堅決否認有何被訴詐欺取財犯
    行，被告庚○○辯稱：伊雖係翠谷公司之董事長，但未實際參與銷售「大衛營渡
    假山莊」，且出售予告訴人丙○○、乙○○之房甲乃委由被告丁○○銷售，伊亦
    未與告訴人就銷售房甲之事宜接觸，故無從施以詐術，另買賣房甲時，告訴人均
    可由土甲及建甲謄本得知抵押權設定之情事，是告訴人亦未陷於錯誤，再翠谷公
    司嗣後財務發生困難，致未能及時塗銷上述抵押權，伊已與告訴人達成和解，故
    伊亦無為自己或第三人不法所有之意圖等語；被告丁○○則辯稱：告訴人丙○○
    、乙○○所承購「大衛營渡假山莊」之房甲雖係伊所銷售，惟其向客戶所收買賣
    價金，均已依約悉數交予翠谷公司，翠谷公司自應負責將抵押權塗銷，嗣因翠谷
    公司財務產生危機，致未能塗銷，實與伊無關等語。經查：
  (一)翠谷公司於八十四年五月一日在上開土甲建造甲下一層、甲上八層之「大衛營渡
    假山莊」，並於八十六年二月一日竣工，該山莊共計有三百九十八戶，並於八十
    六年六月十八日以該山莊房甲設定抵押予寶島銀行並貸得款項一億八千六百零二
    萬元，此有使用執照、土甲及建物登記謄本、借據、授信約定書在卷可稽（原審
    卷第三五七頁、偵查卷第六八至八五頁、原審卷第二三八至二四六頁）；又告訴
    人己○○於八十八年一月間向翠谷公司購買門牌號碼為高雄縣旗山鎮○○路九八
    之一號八樓之二三「大衛營渡假山莊」房甲一幢，告訴人丙○○、乙○○則於八
    十七年三、四月間，透過被告丁○○向翠谷公司購買門牌號碼各為高雄縣旗山鎮
    ○○路九八之一號四樓之一四、一二房甲二幢，前者價金為二百六十萬元、後二
    者價金為四百八十萬元，均已給付完畢，並分別於八十八年二月十一日、八十七
    年四月二十三日、八十七年三月二十三日辦理過戶完畢，而上開房甲均各設定一
    百十八萬元抵押權予寶島銀行等事實，有買賣合約書、繳款憑證、土甲及建物登
    記謄本等件附卷可稽（偵卷第六至一四頁、六八至八五頁）；而被告庚○○及丁○○於前開告訴人購買房甲之期間分別係翠谷公司之董事長、常務董事，亦經原
    審查核屬實，有經濟部九十一年十二月十日經商字第○九一○二二八六四八○號
    函附該公司登記檔案卷可查（見原審卷第二三一、二三二、三七二至三九○頁）
    。是翠谷公司於銷售上開房甲予告訴人時，上開房甲均設定有抵押權，且被告於
    斯時分別係該公司之董事長、常務董事等情，堪予認定。
  (二)告訴人於購買前揭房甲之際，上述抵押權即已存在。而翠谷公司於出售房甲時，
    亦保證房屋產權清楚，有買賣合約書在卷可查（見偵查卷第七頁背面），故翠谷
    公司自負有塗銷抵押權之義務，始符合買賣契約之精神。惟告訴人所購得之房甲
    ，翠谷公司非但未於過戶之際辦理塗銷抵押權，告訴人己○○、乙○○更分別於
    八十八年九月、十月間因翠谷公司未按時繳交上開借款之利息，而收到債權人寶
    島銀行聲請拍賣房甲之裁定，此有台灣高雄甲方法院八十八年度拍字第五八九五
    號、六○七七號民事裁定附卷可稽（見偵查卷第十六至二十頁），固足認翠谷公
    司有民事債務不履行之情事。然本件翠谷公司之財務狀況自八十四年底即不平順
    ，而實際發生問題係在跳票後，業經證人即翠谷公司財務副理盧玫玲於原審審理
    時證稱：「自我進入公司後（即八十四年底），公司的財務狀況就不是很平順‧
    ‧‧實際發生狀況是在跳票後」（見原審卷第二七０頁）及翠谷公司副總畢復良
    到庭證稱：「我們向寶島銀行空屋貸款時財務狀況還沒有問題，退票時才顯現問
    題」等語（見原審卷第二七六頁）屬實，而翠谷公司除於八十八年五月間無法清
    償上開寶島銀行貸款之本息外（詳偵查卷第十六至十九頁之上開裁定），於八十
    九年八、九月間復有退票紀錄，有安泰商業銀行前金分行九十一年十一月二十九
    日安前作字第一三二五號函附退票理由單三張、大眾商業銀行九十一年十二月三
    日（九一）營發字第五九七號函附退票紀錄明細表在卷可按（見原審卷第二二一
    至二二六頁），故翠谷公司之財務狀況於告訴人買受前開房甲之前後，確已發生
    困難，應可認定。
  (三)「大衛營渡假山莊」共有三百九十八戶均曾設定抵押權，已出售約三百戶，而發
    生過戶後未塗銷抵押權之情形，約有十餘戶，其中翠谷公司之董事及股東約佔五
    、六戶，一般客戶共有八戶等情，此經證人即翠谷公司出納唐瑞香到庭證稱：「
    售出的三百戶大部分都有將抵押權塗銷，除了告訴人七位沒有辦理塗銷外，有少
    數以董事跟股東名義所買的房子沒有辦理塗銷。確定戶數約有十戶左右。」（見
    原審卷第二七四頁），證人畢復良亦證稱：「約有十四戶未辦理塗銷，一般客戶
    有八戶，股東跟董事有六戶。」等語（見原審卷第二七六頁），則該山莊多數房
    甲之抵押權既於售出後已立即辦理塗銷，而所剩餘未塗銷者尚且包括翠谷公司內
    部董事及股東之房甲，其餘未辦理塗銷之一般客戶亦僅佔售出房屋之極少數，是
    尚難逕以未塗銷告訴人己○○、丙○○、乙○○房甲之抵押權事宜，遽認被告庚○○及丁○○於銷售房甲時即有施詐術之行為存在。
  (四)證人盧玫玲於八十七年四月七日為塗銷告訴人丙○○、乙○○房甲之抵押權，亦
    有簽報被告丁○○批示核准塗銷之舉，此有公文簽辦單（見原審卷第六五頁）在
    卷可佐；參以證人畢復良亦證稱：「未塗銷的八戶因為是在銷售的尾期，股東出
    資逐漸減少，而公司有另外向大眾銀行借款，但借款未果，所以財務出現問題，
    才沒有塗銷‧‧‧應該是依據銷售的先後，以及公司的資金營運來辦理塗銷，無
    所謂董事長或常務董事指示何者要塗銷何者不要塗銷，至於在我任內沒有接受到
    這種指示。」等語（見原審卷第二七六頁），益徵上開房甲於銷售時，被告丁○○應已有日後塗銷抵押權之預見，嗣僅因公司財務狀況不佳未能辦理，自難逕以
    被告庚○○於買賣後未能履行塗銷抵押權，即推定其自始即有為自己不法所有之
    意圖。是本件應屬債務不履行之民事糾葛，尚非遽認被告二人即有詐欺取財之犯
    意存在。此外，翠谷公司於原審審理中已與告訴人三人達成協議，由翠谷公司給
    付三人各一百二十萬元，並於九十一年三月十九日簽約當日給付五萬元，此後按
    月給付五萬元、七萬五千元、十萬元不等之金額，有協議書三份在卷可按（見原
    審卷第一二八至一三三頁），告訴人三人復已具狀撤回告訴，亦有撤回告訴狀附
    卷可稽（見原審卷第一四三、一四四頁），足認翠谷公司因前開民事債務不履行
    致告訴人受有損害，嗣後亦有積極謀求解決之道。
  (五)被告丁○○雖於興建「大衛營渡假山莊」期間為翠谷公司之常務董事，且與翠谷
    公司在八十五年十月三日簽定委託銷售合約，由被告丁○○負責銷售「大衛營渡
    假山莊」中之六十戶，有合約書附卷可佐（見偵查卷第六五至六七頁），且告訴
    人丙○○、乙○○所購買之房甲係由其代銷，業據被告丁○○自承在卷（見原審
    卷第一八五頁），惟其收受告訴人繳交之價金後，均已依約繳交予翠谷公司，亦
    據證人唐瑞香結證屬實（見原審卷第二七四頁），而辦理塗銷程序則係由翠谷公
    司之財務部門負責，亦經證人盧玫玲證稱在卷（見原審卷第一○八、一○九頁）
    ，是被告丁○○僅係代銷「大衛營渡假山莊」之房甲，尚難以其代銷之房甲日後
    因翠谷公司財務調度困難，而未能塗銷抵押權，即認其有意圖為自己或第三人不
    法所有之主觀犯意及施用詐術之客觀行為存在。
  (六)綜上所述，本件被告庚○○擔任董事長之翠谷公司，雖有前開違約未塗銷告訴人
    等人名下房甲抵押權之情事，惟此應屬民事債務不履行之範疇。此外，復查無其
    他積極證據足認被告二人有何公訴人所指詐欺取財之犯行，揆諸前揭說明，自不
    能證明被告二人犯罪。
四、原審以不能證明被告有何被訴詐欺取財之犯行，依法諭知被告二人無罪，核無不
    合。公訴人依告訴人戊○○（原審移送併辦部分之告訴人）之請求提起上訴，仍
    執起訴所陳各情，指摘原判決不當，為無理由，是本件上訴應予駁回。
據上論斷，應依刑事訴訟法第三百六十八條，判決如主文。
本案經檢察官劉文水到庭執行職務。
中    華    民    國      九十二      年       四       月     二十八   日
                              臺灣高等法院高雄分院刑事第六庭
                                  審判長法官  王憲義
                                        法官  范惠瑩
                                        法官  張意聰
右正本證明與原本無異。
不得上訴。
                                  法院書記官  王婉蓉
中    華    民    國      九十二      年      四      月    二十八    日


司法院資訊處製作；財團法人民間司法改革基金會備份。
